【裁判字號】    99,訴,378
【裁判日期】    991130
【裁判案由】    返還代墊款
【裁判全文】
臺灣嘉義地方法院民事判決               99年度訴字第378號
原      告  黃秀華
訴訟代理人  林琦勝律師
複  代理人  嚴庚辰律師
            何永福律師
被      告  黃李粉
            黃全利    同上
前列二人共同
訴訟代理人  林春發律師
上列當事人間返還代墊款事件，於民國99年11月9 日言詞辯論終
結，本院判決如下：
    主  文
被告應給付原告新台幣肆佰貳拾貳萬玖仟玖佰肆拾陸元，及自民
國九十九年六月二十二日起至清償日止，按年息百分之五計算之
利息。
訴訟費用由被告負擔。
本判決第一項於原告以新臺幣壹佰肆拾壹萬元為被告供擔保後，
得為假執行。但被告以新台幣肆佰貳拾貳萬玖仟玖佰肆拾陸元為
原告預供擔保後，得免為假執行。
    事實及理由
一、原告方面；
  (一)聲明：
    1.被告等應給付原告新台幣（以下同）4,229,946 元整，及
      自本件起訴狀繕本送達送達被告翌日起至清償日止，按年
      息百分之5計算之利息。
    2.訴訟費用由被告負擔。
    3.請准供擔保宣告假執行。
  (二)陳述：
    1.被告黃李粉之被繼承人黃銘於生前將所有之嘉義縣水上
      鄉○○段624 地號土地（下稱系爭土地）及其上所有之地
      上物由被告黃全利代為委託訴外人陳永章出售，經訴外人
      即原告之受託人陳長春與被告黃全利接洽後，雙方成立買
      賣契約，且委由訴外人即代書劉映雪辦理系爭土地及地上
      物過戶。代書劉映雪辦理系爭土地移轉登記事宜之際，查
      知黃銘有數筆罰鍰及稅金未予繳納，無法辦理系爭土地
      移轉登記，故原告為求系爭土地及地上物能順利移轉，乃
      繳納上開黃銘所積欠之罰鍰及稅金共4,229,946 元。嗣
      後黃銘驟然去世，併由代書劉映雪辦理黃銘之繼承人
      繼承及拋棄繼承事宜，除被告黃李粉及黃全利繼承外，其
      餘繼承人均拋棄繼承。
    2.原告與黃銘締結前揭買賣契約時，並無約定黃銘所積
      欠之前開稅金及罰鍰由原告負責繳納；又原告依該買賣契
      約所應支付之價金均已付清，此由被告歷經多年均未向原
      告請求支付買賣價金此情，亦可佐認，故被告抗辯前揭買
      賣契約締結時，已經約定由原告負責繳納黃銘所積欠之
      前開稅金及罰鍰，或主張以原告應付而未付之買賣價金抵
      銷本件原告之請求，均屬無據。
    3.按「管理事務，利於本人，並不違反本人明示或可得推知
      之意思者，管理人為本人支出必要或有益之費用，或負擔
      債務，或受損害時，得請求本人償還其費用及自支出時起
      之利息，或清償其所負擔之債務，或賠償其損害。」、「
      無法律上之原因而受利益，致他人受損害者，應返還其利
      益。」民法第176 條第1 項及民法第179 條前段定有明文
      規定。本案原告為被告之被繼承人黃銘清償上開罰鍰及
      稅金債務，係利於本人並不違反本人可得推知之意思，又
      黃銘係無法律上原因受有上開利益，黃銘應依民法第
      176 條第1 項或第179 條規定返還上開原告所墊付之款項
      。
    4.復按「繼承人自繼承開始時，除本法另有規定外，承受被
      繼承人財產上之一切權利、義務。」民法第1148條定有明
      文。本案黃銘對於原告負有返還墊款之債務，被告等人
      為黃銘之繼承人，繼承人自繼承開始時，承受被繼承人
      財產上之一切權利、義務，則被告等人應返還原告上開款
      項。
    5.綜上，原告爰基於無因管理或不當得利之法律關係，請求
      被告2 人給付如訴之聲明所示。
二、被告方面：
  (一)聲明：
    1.原告之訴及假執行之聲請均駁回。
    2.訴訟費用由原告負擔。
    3.如受不利判決願供擔保請准宣告免為假執行。
  (二)陳述：
    1.前開買賣締結時，已將原告即買方應負責繳納黃銘前揭
      稅金及罰鍰列入買賣條件，原告早在黃銘生前即已知悉
      上開稅金、罰鍰之存在。
    2.如締約當時未有上開買賣條件之約定，被告亦得主張以原
      告應付之買賣價金16,808,442元，抵銷4,229,946 元之稅
      金、罰鍰。查被告從未自原告處收受任何金錢之支付，且
      依原告於另案所提出，由原告自行編列未經被告同意或簽
      認買賣付款明細第六點內容，載有：「代付稅金新台幣肆
      佰貳拾貳萬玖仟玖佰肆拾陸元正」等字樣，足見原告已主
      張將前開稅金、罰鍰作為買賣價金之一部，縱使認定黃銘
      稅金及罰鍰4,229,946 元應由被告負擔，被告主張上開
      稅金、罰鍰4,229,946 元應自原告應付之買賣價金16,808
      ,442元中抵銷。
    3.原告不得基於無因管理、不當得利請求返還4,229,946 元
      ，按依最高法院98年台上字第1913號裁判要旨：「不當得
      利所稱之「無法律上之原因」，係指欠缺給付目的而言。
      如給付係為一定目的而對他人之財產有所增益，此種給付
      目的通常係基於當事人間之合意，在客觀上即為給付行為
      之原因。是當事人間之給付若本於其等間之合意而為之，
      即難謂其給付為無法律上之原因。又，主張不當得利請求
      權存在之當事人，對於不當得利請求權之成立要件應負舉
      證責任，即應證明他方係無法律上之原因而受利益，致其
      受有損害。如受利益人係因其「給付」而得利時，所謂無
      法律上之原因，即指其給付欠缺給付之目的，故主張該項
      不當得利請求權存在之當事人，自應舉證證明其欠缺給付
      之目的，始符舉證責任分配之原則」。準此，原告自應舉
      證證明其欠缺給付之目的。原告若基買賣契約而為給付，
      此種給付即難謂其給付為無法律上之原因。再，依最高法
      院81年台上字第2338號裁判要旨：「查無因管理必須管理
      人有為本人管理事務之意思，即以其管理行為所生事實上
      之利益，歸屬於本人之意思，始能成立。又依民法第一百
      七十六條第一項之規定，必須管理事務利於本人，且不違
      反本人明示或可得推知之意思，管理人始得請求本人償還
      其支出之必要或有益費用及利息」。原告繳付黃銘稅金
      及罰鍰，係基於買賣雙方之約定，並非為他人管理之意思
      ，且該管理事務並非利於本人（稅捐稽徵法第21條第1 項
      第1 款規定稅捐核科期間為5 年，原告繳付黃銘稅金及
      罰鍰，未必利於本人），不構成無因管理。
三、兩造不爭執事項：
  (一)黃銘係於95年7 月8 日死亡，生前積欠之罰鍰及稅金金額
    共計4,229,946 元，由原告於黃銘死亡前之95年6 月2 日
    及95年6 月16日繳納。
  (二)黃銘死亡後，由被告黃李粉、黃全利繼承，其餘繼承人皆
    拋棄繼承。
四、兩造所爭執之事項：
  (一)黃銘與原告間系爭買賣契約有無約定黃銘之前開稅金及
    罰鍰均由原告負擔此一買賣條件？
  (二)被告得否主張前開罰鍰及稅金應於原告應付予黃銘之買賣
    價金中抵銷？
  (三)原告得否基於無因管理或不當得利請求被告等2 人返還上開
    款項？
五、兩造就前開爭執事項各執一詞，茲說明本院判斷如下：
  (一)按「當事人主張有利於己之事實者，就其事實有舉證之責任
    。但法律別有規定，或依其情形顯失公平者，不在此限。」
    民事訴訟法第277 條定有明文。又關於不當得利之無法律上
    原因之消極要件，原則上固應由主張權利者負舉證責任。惟
    此一消極事實本質上難以直接證明，僅能以間接方法證明之
    ；而確定判決之既判力，固以訴訟標的經表現於主文判斷之
    事項為限，判決理由並無既判力。但法院於判決理由中，就
    訴訟標的以外當事人主張之重要爭點，本於當事人辯論之結
    果，已為判斷時，除有顯然違背法令之情形，或當事人已提
    出新訴訟資料，足以推翻原判斷之情形外，應解為在同一當
    事人就該重要爭點所提起之訴訟，法院及當事人就該已經法
    院判斷之重要爭點，皆不得任作相反之判斷或主張，始符民
    事訴訟上之誠信原則，亦為我國最高審判機關素來所持之見
    解（參見最高法院98年度台上字第391 號、95年度台上字第
    1574號民事判決要旨），合先敘明。
  (二)從而，對於上開兩造爭執事項，兩造對於被告之被繼承人黃
    銘生前所積欠總計4,229,946 元之罰鍰及稅金，已由原告
    於黃銘死亡前之95年6 月2 日及95年6 月16日代為繳納完
    畢此情既無爭執，有如前述。依前揭舉證責任分配之說明，
    自當由被告就所抗辯，黃銘與原告締結系爭買賣契約時，
    包括有前開稅金及罰鍰均由原告負擔此一買賣條件存在之事
    實，負舉證責任。另，被告抗辯原告尚未支付系爭買賣價金
    乃消極事實，在舉證分配上無庸舉證，故應由主張買賣價金
    已經支付完畢之原告對此項積極事實，加以舉證。經查：
    (1)原告對於被告抗辯之系爭買賣契約締結時，已約定有由原
      告負責清償黃銘所積欠之上開稅金、罰鍰此一買賣條件
      ，始終予以否認，被告自原告提起本件訴訟，迄至言詞辯
      論終結，始終未能提出任何證據佐實其說，被告此項辯解
      之真實性，已足容疑。
    (2)又，系爭買賣契約締結之緣由，乃系爭土地原所有權人黃
      銘曾以系爭土地向訴外人蔡竺憲設定抵押借款，並由蔡
      竺憲保管土地所有權狀，嗣因黃銘無法清償借款，遭蔡
      竺憲向本院聲請拍賣系爭土地，黃銘將此事交由其子即
      被告黃全利處理，系爭土地歷經幾次流標，蔡竺憲本欲承
      受，然因原告透過訴外人陳長春、陳永章及賴建龍介紹，
      向被告黃全利表達購買意願，遂於蔡竺憲欲承受系爭土地
      之際，前往代書劉映雪處，商談買賣事宜並達成共識，由
      原告代黃銘清償對於蔡竺憲之債務，改由原告承買。而
      原所有權人黃銘於95年7 月8日 死亡後，系爭土地即由
      被告黃李粉登記繼承，嗣後復以買賣為原因移轉登記為原
      告所有。系爭土地上有嘉義縣水上鄉寬士村10鄰崎子頭24
      之5 號、24之19號及未有門牌號碼之房屋，除了嘉義縣水
      上鄉寬士村10鄰崎子頭24之5 號房屋外，其餘房屋及未有
      門牌號碼之房屋均由原告占有等情，亦為本院於另案原告
      訴請包括本件被告黃李粉、黃全利在內之人遷讓房屋事件
      （案號：98年度訴字第368 號，下稱「本院相關另案」）
      之民事確定判決理由中所是認，且為該訴訟事件之重要爭
      點，兩造對於本院上開確定判決之判斷，既均無法提出任
      何新訴訟資料加以推翻，自不得為相反之主張。締約當時
      ，系爭買賣契約價金係約定依照系爭土地坪數計算「單坪
      價」，而包括買方即本件原告、賣方即被告被繼承人黃銘
      ，以及賣方代為出面處理之被告黃全利、賴建龍等人，
      於締約當時均不知有前揭欠稅、罰鍰之存在，當然不可能
      有由原告代為繳納此一買賣條件之約定，原告事後代付此
      部欠稅、罰鍰，乃屬代付性質，並非作為買賣價金之一部
      等情，除據證人劉映雪於本件及本院相關另案證述在卷外
      （見本院卷第62至66 頁 、另案卷一第138 至144 頁所附
      98年11月2 日言詞辯論筆錄）；核與證人陳長春於本院相
      關另案之證述相符（見前揭另案卷一第134 至138 頁所附
      同次言詞辯論筆錄），應可信為真實。
    (3)再關於原告已經付清系爭土地買賣價金此部事實，參以證
      人劉映雪於本件、本院相關另案始終陳稱，原告提出之96
      年元月23日買賣付款明細（為影本，見本院卷第32頁）為
      其所製作等語。而原告為購買系爭土地，確實有如該明細
      第一至第四項所列，支付蔡竺憲850 萬元、台北處理費50
      0 萬元、蘇俊雄等搬遷費18萬元、林正杰等搬遷費400 萬
      元等總計1768萬元等事實，除被告黃全利已經分別於本院
      相關另案98年11月27日、98年12月28日言詞辯論期日當庭
      自承原告有支付前開各400 萬元、18萬元之搬遷費在卷之
      外（見本院另案卷二第20至21頁、同卷第54頁）。另據證
      人陳長春、賴建龍、洪福助、蔡竺憲分別於本院相關另案
      證述如下：「（問：到底本件買賣契約價金多少？）土地
      1 坪賣22 ,300 元。還要一起算陸陸續續處理的金額，黃
      秀華有幫忙處理蔡竺憲的抵押借款，旁邊還有一個林正杰
      住。蔡竺憲哪筆要花費八、九百萬元，另外出了500 萬元
      是我叫朋友幫忙處理蔡竺憲的事，占用的人花了400 萬元
      ，另外一個作海產的人花了28萬元... 。」（陳長春證述
      部分，見本院相關另案卷一第137 頁）；「（問：台北處
      理費500 萬元，你知道？）原本債權人不讓渡，陳長春有
      委託人去說，我知道有付錢，但不知道付多少金額。」、
      「（問：上面是否你簽名？〈提示買賣付款明細並告以要
      旨〉是我簽的。」、「（問：你簽名於這張書面是何意思
      ？）我只知道有付錢500 萬元。」（賴建龍證述部分，見
      本院相關另案卷二第16頁）；「陳長春說有人要買這塊地
      ，要我幫忙處理協調，我都是與陳長春接觸。陳長春說他
      們要向地主買，沒有提到蔡竺憲，事情都是他們去處理。
      什麼事情我也不清楚。我也沒有收錢。500 萬元是介紹別
      人收的。」、「（台北處理費500 萬元）給我的朋友俊智
      （台語音譯），本名我不知道。陳長春拜託我，我去幫忙
      處理拿回土地。接觸的人是陳長春他們。」（洪福助證述
      部分，見本院相關另案卷二第49頁）；「是黃銘欠款。
      特拍時，我想要承受。黃全利兄弟有來找我，並說70坪保
      留，我說好。後來有自稱是黃全利的親戚，後來以850 萬
      元成交。... 。」、「（問：沒有經過強制執行程序，你
      與黃全利債權債務如何處理？）我承受回來，我再賣回給
      黃全利。本來已經可以過戶到我名下，他們與我就到代書
      那裡，當場交付850 萬元給我，讓他們過戶，經過法院拍
      賣就沒有債權債務關係了。」（蔡竺憲證述部分，見本院
      相關另案卷二第56頁）等語在卷，可以信為真實。
    (4)此外，系爭土地由被告黃李粉繼承後，乃於96年3 月份申
      請辦理移轉所有權於原告之登記，辦理該項登記所需資料
      ，均係由被告黃全利提供等情，復據證人劉映雪於本院相
      關他案證述屬實（見本院相關另案卷一第142 頁）。本院
      再參酌，據本件被告於99年7 月7 日以民事答辯狀及本院
      審理中始終堅稱：售予本件原告之系爭土地為2679.21 平
      方公尺，約810.46坪，每坪出售單價為22,700元，且其中
      約70坪土地及地上建物未在出售之列，是出售總價應為16
      ,808,442元等語此節；如前所述，本件原告為購得系爭土
      地已前後付款達1768萬元，顯已逾越被告主張原告依系爭
      土地買賣契約所應支付之價金。而系爭土地辦理過戶所需
      資料又出自被告黃全利提供，更可徵見原告業已付清購買
      系爭土地所需價金，否則被告黃全利豈願意配合提供辦理
      系爭土地過戶所需資料。故被告主張原告本件請求之前列
      欠稅、罰鍰應與原告應付之土地抵銷云云，亦屬無據。
  (三)綜上所述，原告既於被告2 人被繼承人黃銘生前代為總計
    繳交4, 229,946元之欠稅、罰鍰，致令黃銘因而受有前述
    公法金錢給付義務免除之利益，且被告2 人迄未舉證證明黃
    銘生前有何受此利益之法律上原因，從而原告根據不當得
    利之法律關係，以被告2 人應繼承黃銘此項債務為由訴請
    被告返還前開金額，及自起訴狀繕本送達之翌日起至清償日
    止，按年息5 ％計算之遲延利息，自屬於法有據，為有理由
    ，應予准許。至原告另主張依無因管理法則請求被告前前開
    給付乙節，業據原告訴訟代理人於99年11月9 日當庭陳明係
    與不當得利返還請求權請求本院擇一為判決，而為選擇合併
    ，故本院就原告此部分之主張爰不再加審酌。末按，本件繼
    承發生時生效施行之民法第1153條第1 項雖規定：「繼承人
    對於被繼承人之債務，負連帶責任。」，惟因本件原告起訴
    訴之聲明並未為被告2 人「連帶給付」之請求，本院自不得
    逾越原告起訴聲明之範圍而為判決，均附此敘明。
六、本件事證已臻明確，兩造其餘攻擊防禦方法，及未經援用之
    證據，經本院斟酌後，認均不足以影響本判決之結果，自無
    逐一詳予論駁之必要，併此敘明。
七、兩造陳明願供擔保請為宣告假執行或免為假執行，經核均與
    規定相符，爰分別酌定相當之擔保金額予以宣告。
八、據上論結，原告之訴為有理由，依民事訴訟法第78條、第85
    條第1 項前段、第390 條第2 項、第392 條第2 項，判決如
    主文。
中    華    民    國    99    年    11    月    30    日
                      民二庭法  官  陳思睿
以上正本係照原本作成
如對本判決上訴須於判決送達後20日內向本院提出上訴狀
中    華    民    國    99    年    11    月    30    日
                            書記官  張富

司法院資訊處製作；財團法人民間司法改革基金會備份。
